臺灣板橋地方法院民事判決　　　　　　100年度家簡字第19號
原　　　告　胡素華
被　　　告　洪榮賢
訴訟代理人　巫宗翰律師
複代理人　　劉軒君
上列當事人間請求履行離婚協議事件，本院民國100 年9 月6 日
言詞辯論終結，茲判決如下：
    主    文
原告之訴駁回。
訴訟費用由原告負擔。
    事實及理由
一、原告主張之意旨：兩造原為夫妻，於民國96年7 月10日簽訂
    離婚協議，並辦妥離婚登記。依兩造所立離婚協議書第一條
    第二款約定，被告應於97年7 月1 日前歸還積欠原告新台幣
    （下同）37萬元之款項，惟被告至今尚未履約，經原告向新
    此市樹林區調解委員會申請調解兩次，被告均未到場，調解
    無法成立。爰依據兩造書立之離婚協議，請求被告支付37萬
    元。
二、被告之答辯意旨：
（一）系爭37萬元並非借款，而係兩造共同經營網咖店之合夥出
      資額。兩造於90年間在新北市○○區○○路3 段合夥經營
      「一舉數得」網咖店，當時原告聲稱出資37萬元（惟被告
      否認原告真係有出資37萬元之存在），因當時兩造係屬夫
      妻關係，被告並未實際查驗原告是否真有出資，故此部分
      出資額應由原告舉證證明實際出資額37萬元之存在。退萬
      步而言之，若原告真能舉證證明系爭37萬元出資額存在（
      被告否認之），惟兩造係合夥經營事業，合夥出資比例各
      為1/2 ，則被告應負擔之合夥出資亦僅為185,000 元，一
      併敘明。
（二）原告使用之車牌號碼：0332-QX 喜美（CIVIC ）1800cc自
      小客車，因車貸所需向台灣人壽保險股份有限公司貸款，
      每月應繳金額為14,998元，因原告無力繳納向被告借款，
      被告總計替原告繳納16期車貸，金額共計239,968 元；又
      原告因無力繳納信用卡費，分別於99年1 月26日、99年7
      月19日向被告借款5,000 元、10,000元，合計15,000元。
      按二人互負債務，而其給付種類相同，並均屆清償期者，
      各得以其債務，與他方之債務，互為抵銷。民法第334 條
      第1 項本文定有明文。退萬步言之，倘若鈞院認定原告主
      張為真實，被告應返還37萬元，則被告以上開原告之借款
      254,968 元向原告主張依法抵銷。
（三）兩造雖於96年7 月10日離婚，但原告於96年12月起返家與
      被告同居，迄99年12月復又離家，同住期間長達3 年，原
      告在上開同住期間內，曾向被告表示免除上開37萬元債務
      之意思（惟被告仍否認37萬元債務之存在），此有被告之
      兄長洪榮輝、兄嫂陳錦貴、姐姐洪玉真等人知悉上情。按
      債權人向債務人表示免除其債務之意思者，債之關係消滅
      。民法第343 條定有明文。退萬步言之，倘若鈞院認定原
      告主張為真實，被告應返還37萬元，則原告已就上開債權
      對被告為免除債務之意思表示，債之關係消滅。
（四）依證人洪榮輝及陳錦貴於鈞院之證詞可知，離婚協議書上
      所載37萬元債務係因原告要求，而被告為順利離婚才會同
      意記載，兩造間事實上並未存有此債務，且兩造同住3 年
      期間未曾討論過37萬元債務問題。此外原告曾表示若被告
      幫其繳納剩餘之汽車貸款，即同意免除被告37 萬 元債務
      ，依民法第99條第1 項：「附停止條件之法律行為，於條
      件成就時，發生效力」規定，在被告繳納剩餘汽車貸款之
      條件成就時，即發生免除37萬元債務之效力。而被告依約
      繳納汽車貸款至第34期時，剩餘2 期（第35、36期）之貸
      款單據遭原告取回，致被告無法繼續繳納，依民法第101
      條第1 項：「因條件成就而受不利益之當事人，如以不正
      當行為阻其條件之成就者，視為條件已成就」規定，因原
      告係以在未經被告同意下擅自取回最後2 期汽車貸款單據
      之不正當行為為阻止條件（即繳納全部剩餘汽車貸款）之
      成就，應視為條件已成就，準此，原告免除被告37萬元債
      務之意思業已生效，兩造債之關係消滅，原告之請求應為
      無理由。
（五）並聲明：原告之訴駁回。
三、法院之判斷：
（一）原告主張兩造原為夫妻，於96年7 月10日簽訂離婚協議，
      並辦妥離婚登記等情，業據其提出離婚協議書影本1件 、
      戶籍謄本2 件為證，且為被告所不爭執該離婚協議書之真
      正，自堪信實。
（二）又原告主張兩造於系爭離婚協議書第一條第二款約定，被
      告應於97年7 月1 日前歸還積欠原告37萬元之款項，被告
      至今尚未屢約等情，業據其提出離婚協議書影本、調解不
      成立證明書影本各1 件為憑。而被告則辯稱：系爭37萬並
      非借款，而係兩造90年間共同合夥經營網咖店之合夥出資
      額，且離婚協議書上所載37萬元債務係因原告要求，而被
      告為順利離婚才會同意記載，兩造間事實上並未存有此債
      務云云。查：按和解有事當事人取得和解契約所訂明權利
      之效力，民法第73 7條後段訂有明文，兩造間既已成立和
      解，被上訴人自得完全依照和解契約所訂明之條件請求賠
      償，無庸如一般之損害賠償再舉証証明被上訴人實際所受
      損害，亦無違約金過高應予酌減之問題（臺灣高等法院87
      年度重上字第74號民事裁判可參）。本件兩造於96年7 月
      10日簽訂離婚協議，並約定被告應於97年7 月1 日前歸還
      積欠原告37萬元之款項，和解既已成立，原告自得依上開
      離婚協議書（和解）請求被告按上開契約內容履行，是被
      告辯稱係爭37萬係兩造合夥經營網咖店之出資額、離婚協
      議書上記載載37 萬 元債務係因原告要求云云，均無足取
      。
（三）被告另辯稱：原告曾表示若被告幫其繳納剩餘之汽車貸款
      ，即同意免除被告37萬元債務等語，並提出郵政劃撥儲金
      存款收據影本9 紙為證。然原告否認上情，並陳稱：離婚
      後半年兩造又復合，直到99年10月原告才知道被告跟原告
      好姊妹交往，被告就趕原告出去，車貸、信用卡被告也沒
      有幫原告繳，都是原告自己繳納，原告走之前所繳納的車
      貸、信用卡單據都沒有拿走，原告有錢自己繳納等語，並
      提出存摺封面暨明細影本1 件、郵政劃撥儲金存款收據影
      本2 紙為證。查：
  (1)證人即被告胞兄洪榮輝到庭證稱：「（問：是否知悉兩造離
    婚？）我知道他們離婚，離婚後原告先離開一、二個月後，
    原告又返回跟被告一起生活，又一起生活三年。」、「（問
    ：這三年期間兩造相處情況？）他們雖然睡在同一房間，但
    各自管自己的生活，自己做自己的事情，也沒有管對方，因
    為他們住在我爸媽家，吃住水電瓦斯等均不用負擔，兩造只
    要負責自己的開銷即可。我白天都在爸媽家，晚上才會回去
    自己的家睡覺。」、「（問：是否知道兩造離婚協議被告要
    給付原告三十七萬元？）他們簽這份協議我不知道，事後我
    才知道，就是兩造辦妥離婚登記以後，原告又回來以前，被
    告告訴我。」、「（問：兩造同住三年多期間有無談到上開
    參拾柒萬債權債務問題？）我沒有聽到他們討論這三十七萬
    元的事情。」、「（問：兩造上開網咖店是否都有出資？各
    出資額為何？）有。我自己也有開網咖店，他們那家店大約
    二百萬元左右，至於兩造各出多少我就不清楚。」、「（問
    ：是否知道原告有開0332ＱＸ喜美小客車？）知道。」、「
    （問：是否知道該車有貸款？）我知道有貸款三年，每個月
    要付一萬伍仟元」、「（問：是否知道被告洪榮賢有幫原告
    付車貸款？）有。被告幫忙付了一年多，壹個月付壹萬伍仟
    元。」、「（問：是否知道原告胡素華離婚後再回來的時候
    ，有無跟被告講過讓我回來住，就不用還三十七萬元的話？
    ）是原告跟被告講的，但不是跟我們講的，我是聽被告說的
    。」等語（參見本院100 年6 月21日言詞辯論筆錄）。
  (2)證人即被告兄嫂陳錦貴到庭證稱：「（問：剛證人洪榮輝所
    述兩造離婚後，原告離開一、二個月後又回來共同生活三年
    ？）時間沒有錯。」、「（問：三年兩造互動情況？）都是
    各過各的，只要負擔自己費用，包括我們也是如此。我也知
    道他們之間三十七萬元的事情，是他們辦完離婚登記後，被
    告回家拿給我看，我有問被告，被告說如果不加這條，原告
    不同意簽字。兩造同住三年期間我沒有聽到他們有談到這筆
    三十七萬元事情。」、「（問：兩造上開網咖店是否都有出
    資？各出資額為何？）我知道他們有合夥開網咖店，至於各
    出資多少我就不知道。」、「（問：是否知道被告洪榮賢有
    幫原告付車貸款？）有。原告付了一年多以後，原告說她的
    場子不多，原告是歌手，在各地唱歌賺錢不多，車貸款繳不
    起，要被告洪榮賢幫她繳，說把車貸款繳完後，這筆錢就一
    筆勾消，結果車貸款繳到還剩下二期，繳款單就被原告拿走
    了，當初三年三十六期貸款單據，貸款公司一起開足三十六
    張，每一期到期就自行繳納。」、「（問：是否知道原告胡
    素華離婚後再回來的時候，有無跟被告講過讓我回來住，就
    不用還三十七萬元的話？）我也是聽被告講的，沒有聽到原
    告講。」等語（參見本院100 年6 月21日言詞辯論筆錄）。
  (3)由兩造陳述及證人洪榮輝、陳錦貴之證詞觀之，兩造96年7
    月10日離婚一、二個月後，原告又搬回與被告共同生活三年
    ，期間原告未曾向被告催討系爭37萬元之債務，足認原告確
    有曾表示被告幫其繳納剩餘車貸，即免除被告系爭37萬債務
    之事，否則，兩造離婚後仍共同生活長達三年，原告豈有長
    期不向被告追索之理？況兩造離婚後，已無夫妻身分，原告
    住居被告家中之三年期間，原告焉有不必負擔任何生活上之
    費用？
  (4)被告主張其為原告繳納車貸一年多，每月應繳金額為14,998
    元，因原告無力繳納，被告總計替原告繳納16期車貸，金額
    共計239,968 元；及原告因無力繳納信用卡費，分別於99年
    1 月26日、99年7 月19日向被告借款5,000 元、10,000元，
    合計15,000元等情，亦有被告所提之郵政劃撥儲金存款收據
    影本11紙（其中九張為車貸貸款）及所繳納車貸之附表在卷
    可參。又上開車貸最後二期尚未到期之車貸繳款單，因原告
    離開當時帶走，被告無從繳納，而係由原告繳納，此部分為
    兩造所不爭執。原告雖以上開陳述為辯（見前述（三）），
    惟上開汽車車貸繳款單，平日若由原告自行保管並定期繳納
    ，何以原告離開時僅能取得帶走尚未到期、繳納之二張繳款
    單？而不將已繳款之收據一併帶走？反而係被告擁有尚存之
    前開九張已繳款之收據？此均與常理有違。至原告提出之存
    摺影本等件，雖可證明原告尚有存款金額，惟此仍不足以證
    明被告主張其代繳前開16期汽車貸款，均係由原告自己繳納
    。綜合上情，被告前開主張，應屬可採，原告上開所辯，不
    合常情，尚難採認。
  (5)按附停止條件之法律行為，於條件成就時，發生效力；又因
    條件成就而受不利益之當事人，如以不正當行為阻止條件之
    成就者，視為條件已成就。依民法第99條第1 項、第101 條
    第1 項分別定有明文。本件因原告在未經被告同意下，擅自
    取走最後2 期尚未到期之汽車貸款繳款單，致被告無從繼續
    繳納完畢，以成就條件，而生原告免除被告37萬元債務之效
    果，就原告而言，自係以不正當行為阻止條件成就，揆豬前
    開說明，應視為條件已成就，換言之，已發生原告免除被告
    系爭37萬元債務之效力。準此，系爭37萬元債務既經原告表
    示免除，債之關係即歸消滅。
（四）從而，上開被告之37萬元債務，既經原告免除而消滅，原
      告仍依兩造離婚協議書請求被告給付37萬元，為無理由，
      應予駁回。
（五）兩造其餘陳述及所提其他證據，於本案判決無影響，不另
      論述，併此敘明。
四、結論：本件原告之訴為無理由，依民事訴訟法第78條判決如
    主文。
中    華    民    國   100    年    9     月    23    日
                      家事法庭法  官  劉大衛
以上正本係照原本作成
如對本判決上訴，須於判決送達後20日內向本院提出上訴狀
中    華    民    國   100    年    9     月    23    日
                              書記官  郭雅妮